臺灣彰化地方法院民事判決　九十二年度訴字第九四八號
　　原　　　告　丙○○
　　　　　　　　戊○○
　　　　　　　　丁○○
　　共　　　同
　　訴訟代理人　王傳賢律師
　　被　　　告　己○○
　　　　　　　　乙○○
　　共　　　同
　　訴訟代理人　蔡奉典律師
　　複代 理 人　甲○○
右當事人間請求拆屋還地事件，本院於民國九十三年七月二十日言詞辯論終結，判決
如左：
    主    文
被告應將坐落彰化縣芳苑鄉○○段三七、三八地號土地上如附圖所示編號Ａ部分面積
０．０００六公頃磚造廢棄廁所、編號Ｂ部分面積０．０００三公頃磚造水塔、編號
Ｅ部分面積０．００二七公頃磚造平房、編號Ｆ１部分面積０．００一七公頃磚造平
房、編號Ｆ２部分面積０．０一三五公頃磚造平房、編號Ｊ部分面積０．００四七公
頃磚造平房返還原告。
被告應將坐落彰化縣芳苑鄉○○段三七地號（除附圖編號Ｃ部分外）面積０．０三二
七公頃、三七之三地號面積０．０一三七公頃、同段三八地號（除附圖編號Ｄ部分外
）面積０．０四五０公頃、同段三八之四地號面積０．０一三０公頃、同段三八之五
地號面積０，０二二七公頃等土地返還原告。
原告其餘之訴駁回。
訴訟費用由被告負擔百分之九十三，餘由原告負擔。
本判決原告勝訴部分，於原告以新台幣壹佰參拾壹萬元或等值之台灣銀行可轉讓定期
存單供擔保後，得假執行。但被告如以新台幣參佰玖拾貳萬捌仟陸佰捌拾參元為原告
預供擔保，得免為假執行。
原告其餘假執行之聲請駁回。
    事實及理由
一、原告主張：坐落彰化縣芳苑鄉○○段三七、三七之三、三八、三八之四地號土地
    為原告所有，同段三八之五地號土地為財政部國有財產局管理之國有土地，出租
    予原告，上開五筆土地（下稱系爭土地）均遭被告無權占有。又系爭三七、三八
    地號土地上如附圖所示編號Ａ、Ｂ、Ｅ、Ｆ１、Ｆ２、Ｊ部分之房屋、磚造廁所
    、水塔，係原告之祖父陳建禮所興建屋，於民國五十四年間分配家產予原告之父
    陳以璧取得，嗣由原告繼承取得事實上處分權，亦經被告無權占有，被告並於系
    爭三七、三八地號如附圖所示編號Ｃ、Ｄ部分土地擅自興建違章之鐵皮倉庫及磚
    造鐵皮平房，爰依民法第七百六十七條、九百六十二條等規定，請求被告將附圖
    所示編號Ｃ、Ｄ部分建物拆除，並將系爭土地及如附圖所示編號Ａ、Ｂ、Ｅ、Ｆ
    １、Ｆ２、Ｊ之建物返還原告等語。並聲明：(一)被告應將系爭土地上如附圖所示
    編號Ｃ、Ｄ部分之地上物拆除，並將附圖所示編號Ａ、Ｂ、Ｅ、Ｆ１、Ｆ２、Ｊ
    部分建物及系爭土地返還原告(二)願提供現金或等值之台灣銀行可轉讓定期存單為
    擔保，請准宣告假執行。
二、被告則以：系爭土地上如附圖所示編號Ａ、Ｂ、Ｅ、Ｆ１、Ｆ２、Ｊ部分建物係
    被告之曾祖父陳建禮與其兄弟陳建上、陳建樂共同興建，其後因分家而由陳建禮
    取得上開建物及坐落之土地，陳建禮於五十四年十月十日死亡後，其遺產未經分
    割，而被告之祖父、父親均已死亡，故上開建物應為兩造及其他繼承人共二十三
    人公同共有。系爭三七、三七之三、三八、三八之四地號雖由陳建禮出售予陳以
    璧，惟該土地與房屋原均屬陳建禮所有，則陳建禮僅出售土地，依最高法院四十
    八年度台上字第一四五七號判例意旨，應推斷陳以璧及其繼承人默許房屋所有人
    或其承受人繼續使用上開建物，而認兩造間有租賃關係存在，故被告非無權占有
    。另如附圖所示編號Ｃ、Ｄ部分之建物，係被告乙○○徵得原告之父陳以璧同意
    後興建，被告與原告之被繼承人陳以璧有使用借貸關係，原告為陳以璧之繼承人
    ，兩造應有使用借貸關係存在，而依民法第四百七十條第一項規定，被告借用該
    土地興建房屋居住並未約定借用期限，而借用之目的係為興建房屋居住，則被告
    仍居住在該房屋，借貸之目的尚未完成，並無返還借用土地之義務等語，資為抗
    辯。並聲明：(一)原告之訴駁回。(二)如受不利益判決，願供擔保免為假執行。
三、兩造不爭執之事實：
　(一)系爭三七、三七之三、三八、三八之四地號土地為原告所有，同段三八之五地號
    土地為財政部國有財產局管理之國有土地，出租予原告。系爭三七、三七之三、
    三八、三八之四地號土地原為原告之祖父即被告乙○○之曾祖父陳建禮所有，於
    五十四年十月十四日以買賣為原因移轉登記予原告之父陳以璧，陳以璧死亡後由
    原告繼承取得所有權。
  (二)系爭土地及其上如附圖所示編號Ａ、Ｂ、Ｅ、Ｆ１、Ｆ２、Ｊ部分建物現由被告
    占有使用，上開建物係陳建禮與陳建上、陳建樂共同興建，其後因分家而由陳建
    禮取得上開土地及建物。另系爭土地上如附圖所示編號Ｃ、Ｄ部分之建物，係被
    告乙○○所建，現由被告使用中，其餘系爭土地上之空地，則由被告放置雜物或
    供通行使用。
四、得心證之理由：
　(一)本件原告主張系爭土地如附圖所示編號Ａ、Ｂ、Ｅ、Ｆ１、Ｆ２、Ｊ部分建物係
    原告所有之事實，為被告所否認，辯稱陳建禮死亡後，並未分割遺產，上開建物
    應係兩造及其他繼承人共二十三人公同共有之財產云云。則兩造對上開建物為陳
    建禮所建既不爭執，本件首應審酌者為該建物是否為陳建禮之遺產。經查，原告
    主張陳建禮係死亡前於五十四年間將上開建物房屋及系爭三七、三七之三、三八
    、三八之四地號土地一併分給原告之父陳以璧取得事實，業經證人即原告之母陳
    洪素琴到庭證述：伊於四十年間聽伊公公陳建禮說陳以璧付出太多，所以要給陳
    以璧，五十幾年間才辦理過戶等語（見本院九十三年六月二十五日言詞辯論筆錄
    ），被告雖辯稱證人陳洪素琴為原告之母，其證詞不可採云云，然證人陳林月麗
    於本院履勘時既證稱「（問：陳建禮的財產有無分給子孫？房子分給何人？）他
    有分，他都分給原告的父親，在他過世時分給他的，房子分給原告的父親」、「
    陳建禮原來是說要分四等分，但陳建禮過世後，房子的分配我是知道，祖厝是分
    給陳以璧，因陳以璧有土地所有權，我兒子陳式亨有問他，這是指蓋房子的事，
    至於原來的房子為何分給陳以璧，我是聽陳以璧的太太向我講的」等語；證人蘇
    彩雲亦證稱：「那祖厝是分給陳以璧，但陳以璧搬出去」、「我是聽陳林月麗說
    有關陳以璧的房子的分配情形，我才知道的」等語在卷（見本院九十三年一月八
    日勘驗筆錄），則證人陳洪素曾將上開土地及建物如何分配乙事告知他人，應可
    認其上開證詞應非臨訟所為，尚非無可採。況就權利之行使而言，在建物與所坐
    落之土地同屬一人之情形下，較有助於土地及建物所有人權利之圓滿行使，並得
    避免糾紛，故在處分土地時，通常係將地上之建物一併處分，而歸同一人所有，
    此參以證人林陳月麗所述祖厝是分給陳以璧，因陳以壁有土地所有權等語甚明，
    是原告主張陳建禮將系爭三七、三七之三、三八、三八之四地號土地及其上之建
    物一併分配予陳以璧，應較符情理之常。否則，陳建禮如僅將土地分配予陳以璧
    ，勢將造成土地及其上之建物之所有權人不同，應可預知日後會有使用問題，則
    其為避免日後有產權糾紛，理應就土地上建物如何使用乙情另有約定，則陳建禮
    僅將上開土地移轉予陳以璧，而未就其上之建物如何使用乙情另有交待，亦與常
    情有違。是原告主張上開建物係由陳建禮分配予陳以璧取得，嗣由原告因繼承而
    取得事實上處分權之事實，應堪認為真實，被告辯稱上開建物係陳建禮之財產，
    應為兩造及其他繼承人共二十三人公同共有，原告起訴不合法，且陳建禮僅出售
    土地並未出售房屋，應認兩造間有租賃關係存在云云，均無可採。至被告雖另辯
    稱此係陳建禮與陳以璧私相授受云云，然陳建禮既為建物所有權人，即有處分權
    ，被告所辯，自無可取。
　(二)又原告主張被告未經其同意，即在附圖所示編號Ｃ、Ｄ部分土地上建築房屋使用
    之事實，為被告所否認，辯稱被告乙○○係經原告之被繼承人陳以璧同意始在其
    上建屋等語，並舉證人林陳月麗、蘇彩雲、陳式亨等人為證。經查，系爭土地上
    如附圖所示編號Ｃ、Ｄ部分建物，係被告乙○○興建，乙○○在興建房屋時，原
    告之父陳以璧已知悉，而未為反對之表示等情，業經證人陳林月麗證述：新建的
    是乙○○所建造，當時要蓋時，原告的父親回來有看到他在蓋房子，但原告的父
    親並沒當場作出反對的意思振示，如有反對，就不讓他蓋了等語；證人蘇彩雲亦
    證稱：新建的房子是乙○○蓋的，蓋時原告的父親有看到，也沒有反對，也沒有
    表示其他意見等語在卷（見九十二年一月八日勘驗筆錄）；又陳以璧曾向陳式亨
    表示同意乙○○興建房屋，且曾到乙○○興建之房屋看過等情，亦經證人陳陳式
    亨證述：「乙○○的新建房子，我有打電話給陳以璧，他說讓他蓋，大約七、八
    年前偉恩颱風過後之事」、「（問：房子蓋後，陳以璧有無反對？）我有打電話
    陳以璧，他有同意興蓋」、「偉恩颱風過後，陳以璧常回來，我有向他講，他兒
    子與我也很好，我是以電話叫他回來看，他有回來看過，他有同意，有向我表示
    ，他有去乙○○的家裡，應該是沒有反對，他那時住台中，如不同意，應會回來
    處理」「（問：同意時有何人在場？）我母親陳林月麗在場，我打電話後，他回
    來時，並到我家坐，我及我父母親在場，陳以璧有同意，而他回來時，房子已經
    蓋好了，他在蓋地基時，我就跟他說了，他有到乙○○所蓋的房子去看過」等語
    甚詳（見本院九十三年一月八日勘驗筆錄），是被告辯稱附圖所示編號Ｃ、Ｄ部
    分之建物係陳以璧同意乙○○興建，陳以璧與被告間就該部分房屋使用之基地有
    使用借貸關係存在等語，應為可採。
　(三)至原告雖主張如附圖所示編號Ｃ、Ｄ部分土地，縱經陳以璧同意被告使用，然原
    告並無義務繼續提供房地給被告居住使用云云，並以九十三年三月二日準備書(一)
    狀之送達為終止使用借貸之通知。惟按契約未定期限者，借用人應於依借貸之目
    的使用完畢時返還之，此觀民法第四百七十條規定自明。查本件原告為陳以璧之
    繼承人，其應繼承使用借貸之法律關係，則原告既未證明陳以璧與被告間就上開
    部分土地約定有使用期限，應認兩造間應存有未定期限之使用借貸關係。又被告
    借用上開土地之目的，係為建造房屋居住使用，自應以被告使用土地之目的完畢
    ，即其無繼續居住或該建物不堪使用時，返還期限始屆至，則上開建物既仍為被
    告所居住使用，原告復未證明被告已無繼續居住使用之必要，其主張對被告終止
    使用借貸關係，於法未合。是兩造就如附圖所示編號Ｃ、Ｄ部分之土地既有使用
    借貸關係存在，被告辯稱其係有權使用該土地，並非無權占用等語，自屬有據。
　(四)按「所有人對於無權占有或侵奪其所有物者，得請求返還之。對於妨害其所有權
    者，得請求除去之。有妨害其所有權之虞者，得請求防止之。」，又「質權人、
    承租人、受寄人或基於其他類似之法律關係，對於他人之物為占有者，該他人為
    間接占有人」、「占有人，其占有被侵奪者，得請求返還其占有物；占有被妨害
    者，得請求除去其妨害；占有有被妨害之虞者，得請求防止其妨害」，民法第七
    百六十七條、第九百四十一條、第九百六十二條分別定有明文。查系爭三七、三
    七之三、三八、三八之四地號土地為原告所有，系爭三八之五地號土地則為被告
    向國有財產局承租使用，又系爭土地上如附圖所示編號Ａ、Ｂ、Ｅ、Ｆ１、Ｆ２
    、Ｊ部分係原告因繼承而取得事實上處分權之建物，而本件被告除依使用借貸關
    係，而有權使用如附圖所示編號Ｃ、Ｄ部分土地外，其餘被告使用之土地及建物
    均屬無權占有，業如前述甚詳。從而，原告依民法第七百六十七條、第九百六十
    二等規定，請求被告將坐落系爭三七、三八地號土地上如附圖所示編號Ａ部分面
    積０．０００六公頃磚造廢棄廁所、編號Ｂ部分面積０．０００三公頃磚造水塔
    、編號Ｅ部分面積０．００二七公頃磚造平房、編號Ｆ１部分面積０．００一七
    公頃磚造平房、編號Ｆ２部分面積０．０一三五公頃磚造平房、編號Ｊ部分面積
    ０．００四七公頃磚造平房將返還原告，並將系爭三七地號（除附表所示編號Ｃ
    部分外）面積０．０三二七公頃、三七之三地號面積０．０一三七公頃、三八地
    號（除附表所示編號Ｄ部分外）面積０．０四五０公頃、三八之四地號面積０．
    ０一三０公頃、三八之五地號面積０，０二二七公頃土地返還原告，為有理由，
    應予准許。另原告請求被告拆除附圖所示編號Ｃ、Ｄ部分之建物，並將該部分土
    地返還原告，則為無理由，應予駁回。
　(五)兩造分別陳明願供擔保，聲請宣告假執行及免予假執行，就原告勝訴部分，核無
    不合，爰分別酌定相當擔保金額准許之。又原告其餘之訴既經駁回，其假執行之
    聲請即失所附麗，應併予駁回。
五、訴訟費用負擔之依據：民事訴訟法第七十八條、第七十九條、第八十五條第一項
    前段。
中　　　華　　　民　　　國　　九十三　　年　　　八　　　月　　  三  　　日
                                    臺灣彰化地方法院民事第二庭
~B法　　　官　羅秀緞
右為正本係照原本作成。
如對本判決上訴須於判決送達後廿日內向本院提出上訴狀。
中　　　華　　　民　　　國　　九十三　　年　　　八　　　月　　　六　　　日
~B法院書記官　邱柏滄
